臺灣高雄地方法院刑事判決
110年度易字第283號
公  訴  人  臺灣高雄地方檢察署檢察官
被      告  張文達



上列被告因妨害名譽案件，經檢察官提起公訴（110年度偵字第4
157號），本院判決如下：
    主  文
張文達犯散布文字誹謗罪，處拘役伍拾日，如易科罰金，以新臺
幣壹仟元折算壹日。
    事  實
一、張文達於民國109年1月23日申請加入並成為蔣臨沂所創立「
    中國庶民黨」之黨員，並於同年2月27日加入蔣臨沂所創立
    通訊軟體TELEGRAM「中國庶民黨黨友會」、「中國庶民黨黨
    員」之群組。詎張文達與「中國庶民黨」其他黨員在上開群
    組產生爭執後遭封鎖帳號，心生不滿，竟意圖散布於眾，基
    於公然侮辱及加重毀謗之犯意，接續自109年3月8日起至同
    年6月22日間，在其位於高雄市○○區○○路00號住處內，以電
    腦設備連結網際網路後，登入不特定人得共見共聞的YOUTUB
    E網站（網址：https://www.youtube.com），以帳號「磷化
    工程師」製作上傳影片34集，散布及指摘附表編號4、10、1
    1所示之不實文字內容，而貶損蔣臨沂之名譽，及公然發表
    如附表編號1至8、10、11所示之內容，以此方式侮辱蔣臨沂
    ，足以貶損蔣臨沂之社會評價。嗣經蔣臨沂上網瀏覽後發現
    受害，始查悉上情。
二、案經蔣臨沂訴請臺灣高雄地方檢察署檢察官偵查起訴。
    理  由
一、程序部分
  ㈠起訴書未敘明附表何編號之內容屬誹謗言論，經公訴檢察官
    當庭更正附表編號4、10、11所示言論為誹謗言論（見本院
    卷第112頁），該更正無礙於事實之同一性，爰依更正後之
    內容審理。
  ㈡本判決下開所引具有傳聞證據性質之證據資料，經當事人於
    本院審判期日同意為證據使用（見本院卷第79頁），是其縱
    無刑事訴訟法第159 條之1 至第159 條之4 或其他傳聞法則
    例外之情形，亦經本院審酌該證據作成之情況，既無違法取
    得情事，復無證明力明顯過低等情形，以之作為證據為適當
    ，應認為均有證據能力。
二、認定事實所憑證據及理由
　　訊據被告張文達固坦承有於上揭事實欄所示期間，以「磷化
    工程師」帳號，在YOUTUBE網站上傳影片共34集，且影片內
    容包含如附表編號1至8、10至11所示言論等文字，並坦承公
    然侮辱犯行，但矢口否認有何散布文字誹謗犯行，辯稱：附
    表編號4部分是告訴人蔣臨沂自己在他臉書頁面提到中國庶
    民黨還沒有成立、還在籌備就有幹部，且部分幹部有雙重國
    籍，表示這是告訴人徇私安排，我認為我所述屬於合理評論
    ，附表編號10、11我是轉述匿名網友留言云云。經查：
　㈠被告有於109年3月8日至同年6月22日間，在其高雄市鳳山區
    過埤路住處，以電腦設備連接網際網路登入YOUTUBE，以帳
    號「磷化工程師」製作上傳影片34集，公然發表如附表編號
    1至8、10、11所示之內容等事實，經被告於本院審理時坦承
    在卷（見本院卷第77頁），並有告訴人提出之YOUTUBE網站
    影片截圖12張、中國庶民黨入黨申請書、通訊軟體TELEGRAM
    留言紀錄、通訊軟體TELEGRAM群組對話紀錄截圖、匯款證明
    截圖、餘額證明截圖、截圖告證3張等見在卷可參（見他卷
    第13至47、157至165頁），且有告訴人提供之影片隨身碟附
    卷可查，此部分事實均堪認定。
　㈡按刑法第309條公然侮辱罪之「侮辱」及第310條誹謗罪之「
    誹謗」，前者係未指定具體事實，而僅為抽象之謾罵，而此
    抽象謾罵之內容足使聽聞之不特定公眾產生貶損被害人在社
    會上保持之人格尊嚴及地位之程度；後者則係對於具體之事
    實，有所指摘，而損及他人名譽，亦即指謫或傳述於公眾之
    內容須為足以毀損他人名譽之具體事實。次按言論自由為人
    民之基本權利，憲法第11條有明文保障，國家應給予最大限
    度之維護，惟為兼顧對個人名譽、隱私及公共利益之保護，
    法律尚非不得對言論自由依其傳播方式為合理之限制，刑法
    第310條第1項及第2項誹謗罪即係保護個人法益而設，為防
    止妨礙他人之自由權利所必要，符合憲法第23條規定之意旨
    。至刑法同條第3項前段以對誹謗之事，能證明其為真實者
    不罰，係針對言論內容與事實相符者之保障，並藉以限定刑
    罰權之範圍，非謂指摘或傳述誹謗事項之行為人，必須自行
    證明其言論內容確屬真實，始能免於刑責。行為人雖不能證
    明言論內容為真實，但依其所提證據資料，認為行為人有相
    當理由確信其為真實者，即不能以誹謗罪之刑責相繩（司法
    院釋字第509號解釋意旨參照）。復按言論自由為憲法所保
    障之人民基本權，法律固應予以最大限度之維護。惟惡意散
    布謠言，傳播不實之言論，反足以破壞憲法所保障之基本權
    ，依憲法第23條規定，自應予合理之限制。而刑法第310條
    之誹謗罪及公職人員選舉罷免法第104 條之處罰規定，即屬
    法律對於非法言論所加之限制。又司法院釋字第509號解釋
    就刑法第310條之誹謗罪之處罰規定，明確揭示行為人縱不
    能證明其言論內容為真實，然若能舉出相當證據資料足證其
    有相當理由確信其言論內容為真實者，因欠缺犯罪故意，即
    不得遽以誹謗罪相繩，然行為人若無相當理由確信為真實，
    僅憑一己之見逕予杜撰、揣測、誇大，甚或以情緒化之謾罵
    字眼，在公共場合為不實之陳述，達於誹謗他人名譽之程度
    ，即非不得以誹謗罪相繩，亦即採取「真正惡意原則」。從
    而行為人對於資訊之不實已有所知悉或可得而知，卻仍執意
    傳播不實之言論，或有合理之可疑，卻仍故意迴避真相，假
    言論自由之名，行惡意攻訐之實，或因過於輕率疏忽而未探
    究所言是否為真實者，即應就其不實內容之言論受法律所制
    裁，自難主張免責。
　㈢公然侮辱部分：查被告就附表編號1至8、10、11所示影片內
    容，依一般社會通念觀之，均足使見聞或聽聞之不特定公眾
    ，產生告訴人具有負面人格特質之印象，足以貶損告訴人在
    社會上保持之人格尊嚴及地位之程度，被告上開影片內容均
    已構成公然侮辱之行為甚明。
　㈣加重誹謗部分：被告就附表編號4所示影片內容，提到告訴人
    徇私安排舊識擔任黨職，顯係指摘告訴人組成政黨過程有徇
    私護短之不實事項。被告雖辯稱：這是告訴人自己說的云云
    （見他卷第74頁，本院卷第113頁），並以110年11月1日具
    狀提出之光碟為據。惟查，依本院勘驗被告提出之光碟內容
    ，其中有關附表編號4部分之資料夾勘驗結果，有一檔名為
    「中國庶民黨」2020年1月10日之文件檔，及3個錄音檔，上
    開錄音內容數次提及中執委、中常委、中評委，及庶民黨係
    按照民眾黨模式聲請，做好組黨準備等語，有本院111年2月
    25日勘驗筆錄及附件文件檔列印資料在卷可參（見本院卷第
    116至117、225至351頁），而前開錄音內容係被告擷取自告
    訴人製作之YOUTUBE網站影片等情，為被告自承在卷（見本
    院卷第117頁），由以上錄音檔勘驗結果，可知告訴人僅強
    調中國庶民黨已做好成立之準備，並如同其他政黨設有中執
    委、中常委、中評委等職位，則被告此部分之指摘顯有刻意
    誇大不實之情，且無證據足證被告有相當理由確信為真，自
    屬誹謗之言論。再以，被告如附表編號10所示言論，依文義
    判斷係指摘告訴人利用大陸政府在大陸地區行騙，及被告如
    附表編號11所示言論，依文義判斷則係指摘告訴人有騙婚情
    形，且婚配事項當屬僅涉私德而與公共利益無關，客觀上均
    足使一般人認為告訴人在大陸地區涉有利用政府行騙或行為
    不檢、欺騙婚配對象之情形，均足以貶損告訴人之人格評價
    。況就如附表編號10、11所示指摘事項，被告僅提出匿名網
    友之評論作為其言論之依據，有被告110年11月1日提出之光
    碟、本院111年2月25日勘驗筆錄及附件截圖在卷可佐（見本
    院卷第114至116、185至223頁），顯均屬未經查證之消息，
    被告亦未提出其他佐證足資證明其指摘事項屬實或其有相當
    理由確信其所述為真實，可見被告主觀上自有損害告訴人名
    譽之誹謗故意，且被告既公開上傳影片而散布此部分之文字
    內容，主觀上自有散布於眾之意圖，被告所辯，不足採信。
　㈤綜上，本件事證明確，應依法論科。
三、論罪科刑
  ㈠核被告所為，係犯刑法第309條第1項之公然侮辱罪、第310條
    第2項之散布文字誹謗罪。被告所發表如附表編號1至8、10
    、11所示之言論，均在在密切接近之時、地實施，且各行為
    之獨立性極為薄弱，主觀上亦分別係出於單一之犯意，依一
    般社會健全觀念，應分別視為數個舉動之接續施行，合為包
    括之一行為予以評價為當，應論以接續犯之一罪。被告以一
    行為同時對告訴人為公然侮辱及加重誹謗，為想像競合犯，
    應依刑法第55條規定，以刑法第310條第2項之散布文字誹謗
    罪處斷。
  ㈡爰以行為人之責任為基礎，審酌被告僅因與告訴人有爭執而
    遭中國庶民黨之群組封鎖，竟以網路傳播方式具體指摘、傳
    述不實文字以貶損告訴人之名譽及社會評價，及侮辱告訴人
    ，而網際網路乃具有無遠弗屆的特性，網路用戶可在世界各
    處透過上網連結而觀覽得知該等內容，與一般常見僅僅對特
    定範圍之人以口耳相傳方式對他人進行誹謗或是單純在特定
    區域或單一地點張貼、發放紙張文字、圖片造成之效應自有
    明顯之差異，其所為誠屬不該；惟念被告於審理中就公然侮
    辱部分予以坦承，就誹謗部分雖予以否認，但被告已將相關
    影片從YOUTUBE網站刪除，此經告訴代理人吳權祐確認無誤
    （見本院卷第122頁），是被告所為對告訴人名譽危害程度
    已獲控制；又被告雖有意和解，然因告訴人無和解意願（見
    本院卷第122頁），而未能與告訴人達成和解，此未能和解
    之原因尚非可完全歸諸被告；兼衡被告並無前科，有臺灣高
    等法院被告前案紀錄表附卷可參，素行尚佳，及被告於本院
    自陳之學經歷、家庭生活狀況（事涉個人隱私不予揭露，詳
    見本院卷第121頁）暨其犯罪動機、目的、所生危害等一切
    情狀，量處如主文所示之刑，並依刑法第41條第1項前段規
    定，諭知易科罰金之折算標準。
四、不另為無罪諭知：
　㈠公訴意旨另以：被告製作影片發表如附表編號9所示之「蔣臨
    沂醫療騙局被抓包、大陸醫療級騙局被抓包」等不實言論，
    足以貶損告訴人之社會評價，亦涉犯刑法第309條第1項公然
    侮辱罪嫌、刑法第310條第2項之加重誹謗罪嫌等語。
　㈡按犯罪事實應依證據認定之，無證據不得認定犯罪事實，刑
    事訴訟法第154 條第2 項定有明文。又依上揭司法院釋字第
    509號解釋意旨之說明，行為人就其發表非涉及私德而與公
    共利益有關之言論所憑之證據資料，至少應有相當理由確信
    其為真實，即主觀上應有確信「所指摘或傳述之事為真實」
    之認識，倘行為人主觀上無對其「所指摘或傳述之事為不實
    」之認識，即不成立誹謗罪。又所謂「言論」在學理上，可
    分為「事實陳述」及「意見表達」二者。「事實陳述」始有
    真實與否之問題，「意見表達」或對於事物之「評論」，因
    屬個人主觀評價之表現，即無所謂真實與否可言。而自刑法
    第310條第1項「意圖散布於眾，而指摘或傳述足以毀損他人
    名譽之事者，為誹謗罪」，第3項前段「對於所誹謗之事，
    能證明其為真實者，不罰」規定之文義觀之，所謂得證明為
    真實者，唯有「事實」。據此可徵，我國刑法第310條之誹
    謗罪所規範者，僅為「事實陳述」，不包括針對特定事項，
    依個人價值判斷所提出之主觀意見、評論或批判，該等評價
    屬同法第311條第3款所定免責事項之「意見表達」，亦即所
    謂「合理評論原則」之範疇，是就可受公評之事項，縱批評
    內容用詞遣字尖酸刻薄，足令被批評者感到不快或影響其名
    譽，亦應認受憲法之保障，不能以誹謗罪相繩，蓋維護言論
    自由俾以促進政治民主及社會健全發展，與個人名譽可能遭
    受之損失兩相權衡，顯有較高之價值。易言之，憲法對於「
    事實陳述」之言論，係透過「實質惡意原則」予以保障，對
    於「意見表達」之言論，則透過「合理評論原則」，亦即刑
    法第311條第3款所定以善意發表言論，對於可受公評之事為
    適當評論之誹謗罪阻卻違法事由，賦與絕對保障。又倘行為
    人言論係針對特定事項，依個人價值判斷，提出評論性意見
    ，如非出於真正惡意之陳述，因發表意見之評論者不具有妨
    害名譽之故意，縱其批評內容足令被批評者感到不快，仍屬
    於憲法所保障言論自由之範疇，不能成立公然侮辱罪。
　㈢訊據被告堅決否認此部分涉有妨害名譽犯行，辯稱：告訴人
    自己在臉書承認他不是醫生，但貼文又提到他可以治療愛滋
    病與癌症，我認為這樣屬於醫療騙局等語（見本院卷第113
    頁）。公訴意旨認被告此部分成立犯罪，無非以告訴人提出
    YOUTUBE網站影片截圖為據。經查：被告確有在YOUTUBE網站
    製作上傳影片，發表如附表編號9所示之言論，此經被告坦
    承在卷（見本院卷第77至78頁），並有告訴人提出YOUTUBE
    網站影片截圖在卷可參（見他卷第39至45頁），此部分事實
    ，已堪認定。
　㈣然而，觀諸被告於110年11月1日提出之光碟中，與附表編號9
    所示言論有關之資料夾內檔案顯示：告訴人在其個人或中國
    庶民黨之臉書（FACEBOOK）頁面，確曾公開宣稱：「我不是
    醫生，治不了癌症」（見本院卷第217頁）；又告訴人曾陸
    續發布貼文宣稱：「我開始研製奈米透皮貼紙，本來是做庶
    民黨的宣傳募款用，後來成了治療新冠肺炎公益用」、「新
    冠奈米貼布今天上市」、「1342《庶民黨》Q11新冠肺炎貼布
    的驚人效果」、「Q11新冠肺炎貼布居然對2未扁桃腺發炎也
    有效」、「希望我發明的Q11能解救千萬新冠肺炎患者」、
    「1351《庶民黨》新冠病毒重大發現，我發明的鼻噴劑可殺死
    它」、「1361《庶民黨》雙喜臨門，Q11治癒臺灣新冠肺炎第
    一例」、「Q11新型貼布做成不乾膠貼紙劑型，威力更強大
    ，適用範圍更廣、永遠壓制氾濫不絕的新冠肺炎」、「貼紙
    治癒美國新冠肺炎證據」、「降血糖奈米透皮貼紙報告」、
    「三陰交貼紙不只對新冠肺炎有效，也能消炎止痛的」等等
    （見本院卷第185至207頁）；告訴人又陸續張貼文章宣稱：
    「免費治癌症有效果」，於網友詢問胃癌擴散、大腸沾黏該
    如何，告訴人則回應：「練氣功、吃中藥，先試試，無須急
    得先大動手術，到時後悔不及」等等（見本院卷第208至212
    頁）；告訴人並曾陸續發布文章宣稱：「現在全力在大陸以
    中藥治療愛滋病患」、「我認為只要打通任督二脈，勤加鍛
    鍊，相信強健的自身免疫力，一年可能殺死愛滋病毒」、「
    我能立即開中藥方子與其他手法，解決各種免疫相關的問題
    」、「我發明了納米透皮技術的化學藥，可以突破血腦屏障
    ，殺死腦部的愛滋病毒」、「我發明的愛滋藥，七百個臨床
    案例效果很好」等等（見本院卷第213至217頁），有本院11
    1年2月25日勘驗筆錄及附件截圖在卷可參（見本院卷第114
    至115、185至217頁），可見告訴人長期在臉書網站公開宣
    稱其研發之貼布、藥劑或對於新冠肺炎、癌症、愛滋病均有
    療效云云，但告訴人宣稱之療法均非正規治療疾病之方法，
    未獲醫學實證支持，此屬公知之事實。又告訴人既無醫師資
    格，如宣稱療效可能涉及違反醫師法或藥事法，自非純涉私
    德而與公共利益無關，且為可受公評之事，則被告此部分言
    論批評告訴人涉及醫療騙局，屬評論性的意見表達，並非全
    然無據，尚難謂係無相當理由確信其為真實之陳述，難認被
    告有何誹謗之故意，且其評論性用語部分，亦有刑法第311
    條第3款阻卻違法規定之適用。又被告既係依其個人價值判
    斷，認告訴人上揭與宣稱療效有關之爭議貼文屬醫療騙局，
    其用語縱令告訴人不快，但既係為喚起社會大眾對於告訴人
    宣稱有違法疑慮之療法之注意，非以貶損告訴人之名譽為唯
    一目的，難認有何侮辱告訴人之故意。
　㈤綜上，檢察官所舉事證，尚不足以證明被告如附表編號9所示
    言論該當侮辱或誹謗之要件，依上揭說明，本應為無罪之諭
    知，惟起訴意旨認被告涉犯附表編號9部分如成立犯罪，與
    前揭經本院論罪科刑之被告散布文字誹謗之犯行間，具有接
    續犯之實質上一罪關係，爰不另為無罪之諭知，併此敘明。
據上論斷，應依刑事訴訟法第299條第1項前段，判決如主文。
本案經檢察官林永富提起公訴，檢察官林敏惠到庭執行職務。
中　　華　　民　　國　　111 　年　　4 　　月　　19　　日
                  刑事第七庭   法　官李宜穎 
以上正本證明與原本無異。　　　　　　　　　
如不服本判決應於收受判決後20日內向本院提出上訴書狀，並應
敘述具體理由。其未敘述上訴理由者，應於上訴期間屆滿後20日
內向本院補提理由書(均須按他造當事人之人數附繕本)「切勿逕
送上級法院」。 
因疫情而遲誤不變期間，得向法院聲請回復原狀。
中　　華　　民　　國　　111 　年　　4 　　月　　19　　日
                               書記官王紀淳
附表：
編號 內容 卷證出處  1 蔣機歪、蔣幹話、蔣幹話臨沂、哈前惡棍蔣臨沂、哈前惡棍蔣GY、蔣GY無極詐騙功、蔣機歪無恥詐騙搞仇恨、蔣GY暗黑人格無羞恥 他卷第25至27頁  2 蔣GY臨沂誆騙庶民組黨，竊取黨主席 他卷第29頁  3 黨主席被竊佔是鐵打的事實，假的中國庶民黨黨主席 告訴人提出之影片隨身碟（置於他卷末光碟袋）  4 蔣臨沂徇私安排就是老劉、老周、老吳三人擔任TELEGRAM群組管理員並擔任黨職「當然中常委」 告訴人提出之影片隨身碟（置於他卷末光碟袋）  5 坑曚拐騙組成詐騙庶民黨 告訴人提出之影片隨身碟（置於他卷末光碟袋）  6 純粹只是作秀，目的是詐騙金錢 他卷第31頁  7 詐騙臉書專頁 他卷第33頁  8 蔣幹話是如假包換的美帝走狗 他卷第35至37頁  9 蔣臨沂醫療騙局被抓包，大陸醫療級詐騙被抓包 他卷第39至45頁  10 從九零年代開始在大陸招搖撞騙，利用大陸政府，毫無羞恥的到處騙吃騙喝 告訴人提出之影片隨身碟（置於他卷末光碟袋）  11 騙到手一個小他20多歲沒見過什麼世面的陸女，那陸女身材很差，長相也很普通，但給他生了兩個兒子，蔣臨沂視他這些詐騙成果為珍寶，到處炫耀 他卷第47頁 

附錄本判決論罪科刑法條：
刑法第309條第1項
公然侮辱人者，處拘役或9千元以下罰金。

刑法第310條
意圖散布於眾，而指摘或傳述足以毀損他人名譽之事者，為誹謗
罪，處1年以下有期徒刑、拘役或1萬5千元以下罰金。
散布文字、圖畫犯前項之罪者，處2年以下有期徒刑、拘役或3萬
元以下罰金。
對於所誹謗之事，能證明其為真實者，不罰。但涉於私德而與公
共利益無關者，不在此限。

附錄卷宗標目：
1.【他卷】臺灣高雄地方檢察署109年度他字第6029號卷 2.【偵卷】臺灣高雄地方檢察署110年度偵字第4157號卷 3.【審易卷】本院110年度審易字第600號卷　 4.【本院卷】本院110年度易字第283號卷